臺灣高雄地方法院民事判決　　　　　　 96年度重訴字第135號
原　　　告　辰○○○
　　　　　　戊○○
　　　　　　壬○○
　　　　　　辛○○
　　　　　　子○○
　　　　　　寅○○
兼前列六人
共　　　同
訴訟代理人　黃祺緯原名黃琪琬.
原　　　告　癸○○
　　　　　　卯○○
　　　　　　丑○○
被　　　告　己○○○
　　　　　　巳○○
　　　　　　丁○○
　　　　　　庚○○
共　　　同
訴訟代理人　呂郁斌律師
當事人間請求履行契約事件，本院於民國96年6 月21日言詞辯論
終結，判決如下：
    主    文
被告己○○○應將其所有附表一所示應有部分之土地，按附表二
所示之所有權應有部分移轉登記予原告。
被告巳○○應將其所有附表一所示應有部分之土地，按附表三所
示之所有權應有部分移轉登記予原告。
被告丁○○應將其所有附表一所示應有部分之土地，按附表四所
示之所有權應有部分移轉登記予原告。
被告庚○○應將其所有附表一所示應有部分之土地，按附表五所
示之所有權應有部分移轉登記予原告。
訴訟費用由被告負擔。
    事實及理由
一、按訴狀送達後，原告不得將訴變更或追加他訴，但擴張或減
    縮應受判決事項之聲明者，不在此限，民事訴訟法第255 條
    第1 項第3 款定有明文。本件原告起訴時，係請求被告己○○○、巳○○、丁○○、庚○○（下稱己○○○等4 人）應
    將附表1 所示應有部分之土地，依序按附表6 至9 所示之應
    有部分移轉登記予原告（本院卷第4 至10頁），嗣於本院審
    理時，擴張聲明己○○○等4 人應移轉登記之應有部分範圍
    分別如附表2 至5 所示（本院卷第110 頁、第113 至119 頁
    ），核與前揭規定相符，應予准許。
二、原告主張：坐落高雄縣永安鄉○○○段第121 、124 、126
    、127 、128 、135 之1 、135 之2 地號土地（下合稱系爭
    土地）原係訴外人黃水貫所有，黃水貫於民國62年12月6 日
    死亡後，黃水貫之繼承人於64年12月14日達成分產協議，約
    定系爭土地由黃水貫之子即原告癸○○、寅○○、黃祺緯、
    子○○、丑○○、卯○○（下稱癸○○等6 人）與訴外人黃
    琪瑤、黃琪璿共同繼承，黃琪璿分得系爭土地之應有部分5/
    12，癸○○等6 人及黃琪瑤則各分得應有部分1/ 12 ，惟因
    系爭土地皆為農地，繼承人中僅黃琪璿具有自耕農身分，故
    癸○○等6 人及黃琪瑤之應有部分共7/12全部借名登記於黃
    琪璿名下，黃琪璿並於同日簽立持分田產所有權同意書為憑
    ，且於65年1 月29日辦妥系爭土地之繼承登記。嗣黃琪璿於
    90年8 月22日死亡，系爭土地由其繼承人即己○○○等4 人
    辦理分割登記，己○○○等4 人就系爭土地登記之應有部分
    如附表1 所示；又黃琪瑤於93年5 月20日死亡，其繼承人辰
    ○○○、戊○○、黃敏玲、辛○○（下稱辰○○○等4 人）
    協議就系爭土地各自取得應有部分1/36之權利，是癸○○等
    6 人每人各有1/12、辰○○○等4 人每人各有1/36之應有部
    分借名登記於被告名下。而因土地法及農業發展條例現已刪
    除關於農地不得分割及移轉共有之規定，且上開借名登記關
    係因黃琪璿死亡而消滅，原告遂於95年間，催告己○○○等
    4 人依序返還如附表2 至5 所示應有部分之土地，惟被告均
    置之不理，為此，爰依繼承之法律關係及借名登記契約終止
    後之返還請求權提起本訴，請求己○○○等4 人將附表1 所
    示應有部分之土地，依序按附表2 至5 所示之所有權應有部
    分移轉登記予原告等情。並聲明求為判決：如主文所示。
三、被告則以：黃水貫於生前因積欠己○○○之父即訴外人何朝
    漢債務未償，將系爭土地贈與己○○○耕作使用，惟未辦妥
    所有權移轉登記，嗣黃水貫死亡後，己○○○欲將系爭土地
    交由其夫黃琪璿單獨登記，惟遭黃水貫之其他繼承人反對，
    黃琪璿遂於64年12月14日簽立持分田產所有權同意書，承諾
    願贈與癸○○等6 人及黃琪瑤每人各1/12之應有部分，故其
    等自64年12月14日起即得請求黃琪璿移轉系爭土地應有部分
    ，惟原告遲至96年間始提起本訴請求，其請求權已罹於15年
    時效而消滅等語置辯。並均答辯聲明：駁回原告之訴。
四、兩造不爭執之事項及本件爭點
  (一)兩造不爭執之事項
  1.系爭土地皆為農地，原係黃水貫所有，黃水貫於62年12月6
    日死亡後，系爭土地於65年1 月29日登記為有自耕能力之黃
    琪璿所有。
  2.癸○○等6 人與黃琪瑤、黃琪璿均係黃水貫之子，黃琪璿於
    於64年12月14日簽立持分田產所有權同意書。
  3.黃琪璿於90年8 月22日死亡，系爭土地由己○○○等4 人繼
    承並辦理分割登記，應有部分如附表1 所示。
  4.黃琪瑤於93年5 月20日死亡，其繼承人辰○○○等4 人協議
    就系爭土地各自取得應有部分1/36之權利。
  (二)本件爭點
  1.癸○○等6 人及黃琪瑤、黃琪璿就系爭土地有無成立借名登
    記關係？
  2.原告得否請求被告辦理系爭土地如附表2 至5 所示應有部分
    之移轉登記？其返還登記請求權是否罹於時效？
五、癸○○等6 人及黃琪瑤、黃琪璿就系爭土地有無成立借名登
    記關係？
  (一)原告主張癸○○等6 人及黃琪瑤係基於借名登記關係，將其
    等對系爭土地應有部分各1/12登記於黃琪璿名下一節，為被
    告所否認。經查，證人即黃水貫之女乙○○證述：黃水貫去
    世前並未就系爭土地繼承之事作何交代，死後2 年，黃水貫
    之子女就遺產進行分產協議，約定由男性繼承人即癸○○等
    6 人與黃琪瑤、黃琪璿繼承系爭土地，因為黃琪璿有自耕農
    身分，他要求多分，故當時他持分分得5/12，其他兄弟持分
    為1/12，又因農地農有政策，故其他兄弟之持分均借名登記
    於黃琪璿名下等情明確（本院卷第74頁），核與證人即黃水
    貫之女丙○○結證稱：64年分家產時，黃琪璿分得系爭土地
    應有部分5/ 12 ，其他兄弟分得應有部分1/12等情（本院卷
    第95頁），及證人即黃水貫之女午○○證稱：我父親於過世
    後，一開始無法針對遺產分配協調成功，直到64年12月14日
    才分割完畢等語相符（本院卷第96頁），可見黃水貫之繼承
    人確有於64年12月14日就黃水貫遺留下之系爭土地達成協議
    ，由黃琪璿分得系爭土地應有部分5/12，癸○○等6 人及黃
    琪瑤每人各分得應有部分1/12，癸○○等6 人及黃琪瑤並將
    其等應有部分共7/12全部借名登記於黃琪璿名下。
  (二)被告雖抗辯黃水貫於生前因積欠何朝漢債務未償，將系爭土
    地贈與己○○○耕作使用，惟未辦妥所有權移轉登記，嗣黃
    水貫死亡後，己○○○欲將系爭土地交由黃琪璿單獨登記，
    惟遭黃水貫之其他繼承人反對，黃琪璿遂於64年12月14日簽
    立持分田產所有權同意書，承諾願贈與癸○○等6 人及黃琪
    瑤每人各1/12之應有部分云云，並舉證人即己○○○之弟甲○○之證詞為證。查證人甲○○證述：我曾聽我父親何朝漢
    提及有借錢給黃水貫，黃水貫則將其所有系爭土地贈與己○○○耕作之事，但我並未親眼目睹借錢之經過，亦未親自向
    黃水貫求證有無此事，我不知道黃琪璿何以要簽立持分田產
    所有權同意書等語（本院卷第71至72頁），是甲○○所證內
    容係聽聞何朝漢所言，並非就實際經歷之事作證，屬傳聞證
    據，自不足據為有利被告之依據。又觀諸兩造不爭執其真正
    由黃琪璿簽署之持分田產所有權同意書記載「茲有坐落永安
    鄉○○○段壹貳壹號等5 筆土地，經同意議決，以黃琪璿為
    繼承人，其所有權持分為黃琪璿5/12，黃琪瑤、癸○○、寅
    ○○、子○○、丑○○、卯○○等各持分上項田產所有權1/
    12，恐口無憑，特立此書為憑據」等語（本院卷第22頁），
    揆諸其文義，應係指黃水貫之繼承人一致決議分割黃水貫遺
    留之土地，且將每人分得之持分載明以杜爭議，上開同意書
    之內容並未提及黃琪璿欲每人贈與1/12之應有部分予其他兄
    弟之事；又系爭土地皆為農地，黃水貫之繼承人中僅黃琪璿
    具自耕能力，而依當時之土地法規定農地僅能登記為農有乙
    情，為兩造所不爭，且有台灣省高雄縣土地登記簿存卷可考
    （本院卷第11至21頁），則上開同意書所載「以黃琪璿為繼
    承人」，應係指為登記名義人。另被告質疑上開同意書上記
    載土地筆數為5 筆，與系爭土地實際有7 筆之情不符云云，
    對此，原告陳稱：黃水貫死亡後，黃水貫之繼承人於64 年
    12月14日針對黃水貫遺留之全部土地進行協議，由癸○○將
    協議內容記明同意書上，再讓黃琪璿蓋章，當時我們不清楚
    遺產究竟有幾筆土地，故其上5 筆係誤載，實係7 筆等語（
    本院卷第76頁、第97頁），核與證人乙○○證述：黃水貫之
    繼承人於64年12月14日進行分割遺產之協議時，是針對黃水
    貫名下所有土地作處理，同意書上記載5 筆應係誤載等語（
    本院卷第74頁），及證人丙○○證稱：當時大家是針對黃水
    貫全部遺留之土地討論，同意書由癸○○書寫，其上印章由
    黃琪璿蓋印等情相符（本院卷第95頁），是以上開同意書記
    載土地5 筆，實應係7 筆之誤，並不影響本院之認定，附此
    敘明。
  (三)據上，原告主張癸○○等6 人及黃琪瑤將其等對於系爭土地
    之應有部分共7/12借名登記在黃琪璿名下一情，堪信屬實，
    被告抗辯系爭土地由黃琪璿單獨繼承，黃琪璿再承諾願贈與
    癸○○等6 人及黃琪瑤每人各1/12之應有部分云云，與事實
    不符，殊難採信。
六、原告得否請求被告辦理系爭土地如附表2 至5 所示應有部分
    之移轉登記？其返還登記請求權是否罹於時效？
  (一)按當事人約定，一方（借名者）經他方（出名者）同意，而
    就屬於一方現在或將來之財產，以他方之名義，登記為所有
    人或其他權利人，即為借名契約。而在現行法下，借名契約
    乃無名契約，著重當事人間之信任關係，依私法自治原則，
    自無不可，應屬合法有效之契約，故當事人間之權利義務，
    應先依雙方當事人之契約內容而定，契約未約定者，則以補
    充解釋之方法定之，並參考民法關於委任之相關規定，類推
    適用委任關係終止、消滅之規定（最高法院91年度台上字第
    1871號民事判決可資參照）。又委任關係，因當事人一方死
    亡、破產或喪失行為能力而消滅，民法第550 條前段定有明
    文，是以當事人間之借名登記契約，因當事人一方死亡而消
    滅。再按消滅時效，自請求權可行使時起算，民法第128 條
    前段亦規定甚詳。
  (二)經查，癸○○等6 人及黃琪瑤係將其等對於系爭土地應有部
    分共7/12借名登記於黃琪璿名下乙節，業如前述，則黃琪璿
    於90年8 月22日死亡後，上開借名登記契約隨之消滅。又系
    爭土地於黃琪璿死亡後，登記於被告名下，應有部分如附表
    1 所示，另黃琪瑤於93年5 月20日死亡，其繼承人辰○○○
    等4 人協議就系爭土地各自取得應有部分1/36之權利等情，
    此為兩造所不爭，是以原告之返還登記請求權，自借名登記
    契約終止即90年8 月22日起始得行使，原告於96年4 月9 日
    提起本訴（詳本院卷第4 頁），並未罹於15年之消滅時效，
    故被告抗辯原告之請求權業已罹於時效而消滅云云，殊無可
    採。又上開借名登記契約既已終止，而被告就原告所主張己○○○等4 人應返還之系爭土地應有部分範圍經計算結果如
    附表2 至5 所示乙情復不爭執（本院卷第111 頁），則原告
    本於繼承之法律關係及借名登記契約終止後之返還登記請求
    權，請求己○○○等4 人將其所有附表1 所示應有部分之土
    地，依序按附表2 至5 所示所有權應有部分返還登記予原告
    ，為有理由，應予准許。
七、本案事證已臻明確，兩造其餘主張陳述及所提之證據，經本
    院審酌後，認與本判決結果無影響，爰不一一論駁，附此敘
    明。
八、結論：原告之訴為有理由，依民事訴訟法第78條、第85條第
    1 項前段，判決如主文。
中　　華　　民　　國　　96　　年　　6 　　月　　29　　日
                      民事第二庭法　官　莊珮君
正本係照原本作成。
如不服本判決，應於送達後20日內，向本院提出上訴狀並表明上
訴理由，如於本判決宣示後送達前提起上訴者，應於判決送達後
10日內補提上訴理由書（須附繕本）。
中　　華　　民　　國　　96　　年　　6 　　月　　29　　日
                                書記官　何明昌
